ACORDAO-COMPLETO-2404819

ACÓRDÃO 870/2020 ATA 11/2020 - PLENÁRIO

VISTOS, relatados e discutidos estes autos em que se apreciam aposentadorias instituídas no âmbito do Ministério Público Federal,
	ACORDAM os Ministros do Tribunal de Contas da União, reunidos em sessão Plenária, diante das razões expostas pelo Relator, e com fundamento no art. 71, incisos III e IX, da Constituição Federal de 1988, c/c os arts. 1º, inciso V, 39, inciso II, e 45 da Lei 8.443/1992, com o art. 260, § 1º, 261, caput e § 1º, e 262, caput e § 2º, do Regimento Interno do TCU, e ainda com a Súmula 347 do Supremo Tribunal Federal em:
	9.1. afastar, no caso em exame, a aplicabilidade do art. 4º, inciso V, da Resolução 9, de 5 de junho de 2006, do Conselho Nacional do Ministério Público, por colidir com as disposições do art. 39, § 4º, da Constituição Federal;
	9.2. considerar ilegais as aposentadorias de Jair Bolzani (XXX.098.851-XX) e Miguel Frauzino Pereira (XXX.296.271-XX) , negando o registro aos atos correspondentes;
	9.3. dispensar o ressarcimento das quantias indevidamente recebidas de boa-fé (enunciado 106 da súmula da jurisprudência predominante do TCU) ;
	9.4. determinar ao Ministério Público Federal que:
	9.4.1. no prazo de 15 (quinze) dias, faça cessar os pagamentos decorrentes dos atos ora considerados ilegais, sob pena de responsabilidade solidária da autoridade administrativa omissa, até a emissão de novos atos, livres das irregularidades apontadas, a serem submetidos à apreciação do TCU no prazo de 30 (trinta) dias;
	9.4.2. no prazo de 15 (quinze) dias, dê ciência do inteiro teor desta deliberação aos interessados, esclarecendo-lhes que o efeito suspensivo proveniente da interposição de recurso não os exime da devolução dos valores percebidos indevidamente após a notificação sobre o presente acórdão, em caso de não provimento do recurso porventura impetrado;
	9.4.3. no prazo de 30 (trinta) dias, informe ao TCU as medidas adotadas, sem prejuízo de encaminhar comprovante sobre a data em que os interessados tomaram conhecimento do contido no item anterior;
	9.5. dar ciência deste acórdão ao Ministério Público Federal.

Atos de aposentadoria.

Ministério Público Federal.

3. Interessados: Jair Bolzani (XXX.098.851-XX); Miguel Frauzino Pereira (XXX.296.271-XX).

13.1. Ministros presentes: José Mucio Monteiro (Presidente), Walton Alencar Rodrigues, Benjamin Zymler, Augusto Nardes, Aroldo Cedraz, Raimundo Carreiro, Ana Arraes, Bruno Dantas (Relator) e Vital do Rêgo.
13.2. Ministros-Substitutos presentes: Augusto Sherman Cavalcanti, Marcos Bemquerer Costa, André Luís de Carvalho e Weder de Oliveira.

ACORDAO-COMPLETO-2461831

Acórdão 735/2021 - Plenário

ACORDAO-COMPLETO-2456421

Acórdão de Relação 1653/2021 - Primeira Câmara

Acórdão de Relação

Primeira Câmara

ACORDAO-COMPLETO-2449228

Acórdão 1174/2021 - Primeira Câmara

ACORDAO-COMPLETO-2423401

Acórdão de Relação 2157/2020 - Plenário

ACORDAO-COMPLETO-2491132

Acórdão 1688/2021 - Plenário

ACORDAO-COMPLETO-2479820

Acórdão 1378/2021 - Plenário

BRUNO DANTAS

Por registrar as principais ocorrências havidas no andamento do processo até o momento, resumindo os fundamentos das peças acostadas aos autos, adoto como relatório, com os ajustes necessários, a instrução da secretaria responsável pela análise da demanda (peça 5) , que contou com a anuência do corpo diretivo da unidade (peça 6) :
"INTRODUÇÃO
1.	Trata-se de atos de aposentadoria de ex-membros do Ministério Público Federal, submetidos, para fins de registro, à apreciação do Tribunal de Contas da União (TCU) , de acordo com o art. 71, inciso III, da Constituição Federal. 
2.	Os atos foram cadastrados e disponibilizados ao TCU por intermédio do Sistema SICAC, na forma da Instrução Normativa 55/2007.
EXAME TÉCNICO
3.	De início, cabe esclarecer que os atos em destaque foram autuados e instruídos com prioridade, em razão da proximidade de se extrapolar o prazo de 5 (cinco) anos da entrada nesse Tribunal.
4.	É de conhecimento notório que, em julgamento recente, no âmbito do RE 636553 (com Repercussão Geral) , o Supremo Tribunal Federal - STF decidiu que 'Os Tribunais de Contas estão sujeitos ao prazo de cinco anos para o julgamento da legalidade do ato de concessão inicial de aposentadoria, reforma ou pensão, a contar da chegada do processo à respectiva Corte de Contas, em atenção aos princípios da segurança jurídica e da confiança legítima'.
5.	Ao submeter os atos a críticas automatizadas, detectou-se o pagamento concomitante da vantagem de quintos/décimos, transformada em Vantagem Pessoal Nominalmente Identificada - VPNI, pelo artigo 62-A da Lei 8.112/1990, com a parcela do subsídio.
6.	A Constituição Federal, com redação dada pela Emenda Constitucional 19/1998, em seu art. 39, § 4º, assim estabelece:
'§ 4º O membro de Poder, o detentor de mandato eletivo, os Ministros de Estado e os Secretários Estaduais e Municipais serão remunerados exclusivamente por subsídio fixado em parcela única, vedado o acréscimo de qualquer gratificação, adicional, abono, prêmio, verba de representação ou outra espécie remuneratória, obedecido, em qualquer caso, o disposto no art. 37, X e XI'. (Incluído pela Emenda Constitucional nº 19, de 1998) 
7.	Apesar de esse dispositivo constitucional ter sido editado em 1998, sua eficácia somente pode ser aplicada com o advento da Lei 11.144/2005, que instituiu o regime de subsídio no âmbito do Ministério Público da União.
8.	Ao tratar o tema no âmbito do Acórdão 3332/2015-TCU-Plenário (Ministra-Relatora Ana Arraes) , este Tribunal foi claro ao informar que a remuneração por subsídio deve ocorrer por meio de parcela única (art. 39, § 4º, da Constituição Federal) , ressalvadas as verbas de caráter indenizatório, entre as quais não se incluem as decorrentes da incorporação de quintos/décimos.
9.	No mesmo sentido foi o Acórdão 837/2014-TCU-Plenário (Ministro-Relator André de Carvalho) , segundo o qual este Tribunal entendeu que, após a entrada em vigor da Lei 11.143/2005, que instituiu o subsídio para a magistratura, seria vedado o acréscimo de qualquer gratificação, adicional, abono, prêmio, verba de representação ou outra espécie remuneratória ao subsídio, em face da regra imposta pelo art. 39, § 4º, da Constituição Federal.
10.	 Então, com o advento da Lei 11.144/2005, o membro do Ministério Público da União somente poderá perceber sua remuneração por intermédio de subsídio fixado em parcela única. Admite-se tão somente o pagamento de parcela complementar para se evitar o decesso remuneratório, que deverá ser absorvida pelos aumentos ocorridos.
11.	 Destaque-se, ainda, o entendimento do STF acerca da inexistência de direito adquirido em face de novo regime jurídico:
'EMENTA: AGRAVO REGIMENTAL NO RECURSO EXTRAORDINÁRIO. CONSTITUCIONAL. ADMINISTRATIVO. GRATIFICAÇÃO DE FUNÇÃO INCORPORADA. LEIS COMPLEMENTARES 39/85 E 41/86 DO ESTADO DA PARAÍBA. IRREDUTIBILIDADE DA REMUNERAÇÃO. LEGISLAÇÃO LOCAL. FATOS E PROVAS. SÚMULAS 279 E 280 DO SUPREMO TRIBUNAL FEDERAL. 1. O Supremo Tribunal Federal fixou jurisprudência no sentido de que não há direito adquirido a regime jurídico-funcional pertinente à composição dos vencimentos ou à permanência do regime legal de reajuste de vantagem, desde que eventual modificação introduzida por ato legislativo superveniente preserve o montante global da remuneração, não acarretando decesso de caráter pecuniário. Precedentes. (...) 
 (RE-AgR 295750/PB) '
12.	 Ademais, para apreciação dos atos em destaque, deve ser levado em consideração também a decisão do STF no âmbito do RE 587372, com Repercussão Geral, onde foi definida a seguinte tese:
'Não encontra amparo constitucional a pretensão de acumular, no cargo de magistrado ou em qualquer outro, a vantagem correspondente a 'quintos', a que o titular fazia jus quando no exercício de cargo diverso'.
13.	 Assim, ao proferir essa decisão, o STF entendeu que seria vedada a incorporação, aos vencimentos de magistrados, de 'quintos' adquiridos anteriormente ao ingresso na magistratura por exercício de função comissionada em cargo público. O caso tratado nos autos envolvia juízes do Tribunal de Justiça do Distrito Federal e dos Territórios (TJDFT) . Por analogia, tal decisão também se aplicaria aos membros do Ministério Público da União.
14.	 Segundo o voto do relator, ministro Teori Zavascki, a Corte aplicou jurisprudência firmada em diversos precedentes no sentido de que não há direito adquirido a regime jurídico. 'Os direitos adquiridos somente podem ser legitimamente exercidos nos termos em que foram formados, segundo a estrutura que lhes conferiu correspondente regime jurídico, no âmbito do qual foram adquiridos', afirmou o ministro.
15.	 Tais direitos, segundo ele, 'não estão revestidos da qualidade que os demandantes (autores da ação inicial pleiteando o benefício) pretendem lhes dar, ou seja: de uma espécie de portabilidade, que permite exercê-los fora da relação em que se originaram, ainda mais quando tal relação não subsiste'. Ainda de acordo com o ministro, a Constituição Federal não prevê a possibilidade de um sistema híbrido, em que se possam incorporar vantagens de um regime jurídico a outro, em outra carreira. 
16.	 Assim, mesmo que a estrutura remuneratória dos membros do Ministério Público da União não fosse por intermédio de subsídio, a incorporação de parcela de quintos/décimos oriundas de outro regime jurídico seria vedada, consoante jurisprudência do STF supramencionada.
17.	 Passa-se à análise dos atos em destaque:
Ato de JAIR BOLZANI
18.	 Em consulta à base Sisac, detectou-se que o ato inicial, submetido a registro sob número de controle 10802304-04-2001-000104-0, foi apreciado pela legalidade, nos autos do processo Processo 012.453/2001-7, sendo que a aposentadoria se deu na modalidade voluntária, com proventos integrais, calculados com base na última remuneração do cargo em que se deu aposentadoria, com fundamento no art. 129, § 4º, e art. 93, inciso VI, da Constituição Federal.
19.	 Consoante esclarecimentos do Gestor de Pessoal, o ato de alteração em destaque foi submetido à deliberação do TCU a fim de que seja analisado o pagamento cumulativo de subsídio com a vantagem pessoal decorrente da incorporação de quintos, em razão do cumprimento do disposto na Resolução CNMP 9/2006.
20.	 Como já foi explanado acima, é incompatível com a Constituição Federal ou jurisprudência do Supremo Tribunal Federal o pagamento de quintos/décimos para os membros do Ministério Público da União.
21.	 Sabe-se, conforme justificado pelo Gestor de Pessoal, que o MPU paga essa parcela aos seus membros com amparo na Resolução 9/2006 do Conselho Nacional do Ministério Público.
22.	 Ao analisar caso semelhante em relação a ato de concessão de aposentadoria de membro do poder judiciário, no âmbito do Acórdão 442/2014 - TCU - Plenário (Ministro-Relator Raimundo Carreiro) , este Tribunal ressaltou que 'considerando as competências constitucionais conferidas ao Congresso Nacional, em sede de controle externo, exercidas com o auxílio do Tribunal de Contas da União, os acórdãos da Corte de Contas têm prevalência sobre as orientações normativas de outros órgãos da Administração Pública Federal, inclusive sobre as do Conselho Nacional de Justiça  (CNJ) '.
23.	 Outra decisão também nesse sentido foi no âmbito do Acórdão 1055/2017-TCU-Plenário (Ministro-Relator Augusto Nardes) , onde este Tribunal entendeu que 'as deliberações do TCU, em matérias de sua competência, devem ser adotadas pelos órgãos do Poder Judiciário mesmo em caso de eventual conflito com o Conselho Nacional de Justiça, conforme preconiza textualmente o art. 103-B, § 4º, inciso II, in fine, da Constituição Federal'.
24.	 Portanto, uma vez que a Constituição Federal somente admite o pagamento do subsídio em parcela única, assim como jurisprudência do Supremo Tribunal Federal que não admite a transposição de vantagem pessoal de um regime jurídico a outro, entende-se que o pagamento da parcela de quintos ao interessado está indevido, devendo o ato ser apreciado pela ilegalidade. 
	Ato de MIGUEL FRAUZINO PEREIRA
25.	 Em consulta à base Sisac, detectou-se que o ato inicial, submetido a registro sob número de controle 10802304-04-2001-000145-7, foi apreciado pela legalidade, nos autos do processo Processo 014.324/2010-5, sendo que a aposentadoria se deu na modalidade voluntária, com proventos integrais, calculados com base na última remuneração do cargo em que se deu aposentadoria, com fundamento no art. 129, § 4º, e art. 93, inciso VI, da Constituição Federal.
26.	 Detectou-se também, em consulta à base Sisac, que há ato de alteração, submetido a registro sob número de controle 10802304-04-2005-000029-6, apreciado pela legalidade, nos autos do processo Processo 007.220/2006-5.
27.	 Consoante esclarecimentos do Gestor de Pessoal, o ato de alteração em destaque foi submetido à deliberação do TCU a fim de que seja analisado o pagamento cumulativo de subsídio com a vantagem pessoal decorrente da incorporação de quintos, em razão do cumprimento do disposto na Resolução CNMP 9/2006.
28.	 Pelos mesmos argumentos explanados para análise do ato de aposentadoria acima, o ato em destaque também deve ser apreciado pela ilegalidade, em razão do pagamento concomitante de subsídio com quintos/décimos, assim como jurisprudência do Supremo Tribunal Federal que não admite a transposição de vantagem pessoal de um regime jurídico a outro.
29.	 Nada obstante, visto que não há elementos nos autos que demonstram a participação dos interessados na aprovação da Resolução do CNMP 9/2006, que permitiu o pagamento dos quintos/décimos aos membros do Ministério Público da União, propõe-se dispensar a devolução dos valores indevidamente recebidos de boa-fé, nos termos do Enunciado 106 da Súmula de Jurisprudência deste Tribunal.
CONCLUSÃO 
30.	 A abrangência e a profundidade das verificações levadas a efeito fundamentam convicção de que os atos de aposentadoria devem ser apreciados pela ilegalidade pelos seguintes motivos:
a) pagamento de parcela de quintos/décimos, transformada em VPNI, em descordo com o art. 39, § 4º, da Constituição Federal;
b) pagamento da parcela de quintos/décimos, transformada em VPNI, em desacordo com jurisprudência do Supremo Tribunal Federal, no âmbito do RE 587371.
PROPOSTA DE ENCAMINHAMENTO 
31.	Ante o exposto, com fundamento nos arts. 71, inciso III, da Constituição Federal, 1o, inciso V, e 39, inciso II, da Lei 8.443/1992 e 260, § 1o, do Regimento Interno do Tribunal de Contas da União, propõe-se:
a) considerar ilegais e negar os registros dos atos constantes do presente processo.
b) dispensar o ressarcimento das quantias indevidamente recebidas de boa-fé, consoante o disposto no Enunciado 106 da Súmula de Jurisprudência do TCU;
c) determinar à Unidade Jurisdicionada que:
c.1) faça cessar, com base no art. 262, caput, do Regimento Interno do TCU, c/c art. 19, inciso II, da IN TCU 78/2018, o pagamento da parcela apontada como irregular, no prazo 15 (quinze) dias, contados a partir da ciência desta deliberação, sujeitando-se a autoridade administrativa omissa à responsabilidade solidária;
c.2) comunique os interessados do teor desta decisão, alertando-os de que o efeito suspensivo proveniente da interposição de eventuais recursos não os eximem da devolução dos valores percebidos indevidamente após a respectiva notificação, caso os recursos não sejam providos;
c.3) no prazo de trinta dias, contados da ciência da decisão, envie a este Tribunal documentos comprobatórios de que os interessados estão cientes do julgamento deste Tribunal."
2.	O Ministério Público junto ao TCU, por sua vez, se manifestou nos seguintes termos (peça 7) :
"Trata-se da apreciação, para fins de registro, de dois atos de alteração de aposentadoria emitidos pelo Ministério Público Federal.
A Secretaria de Fiscalização de Pessoal (Sefip) , em pareceres uniformes às peças 5 e 6, propõe que os referidos atos sejam considerados ilegais, em razão da inclusão indevida de parcela relativa à incorporação de funções exercidas antes do ingresso no regime jurídico da Lei Complementar 75/1993 e por seu pagamento também afrontar o regime de subsídio.
De fato, a incorporação de função por parte dos interessados ocorreu anteriormente ao ingresso nos cargos regidos pela Lei Complementar 75/1993, o que está em desacordo com o entendimento firmado pelo Supremo Tribunal Federal (STF) , com repercussão geral reconhecida, no âmbito do RE 587.372/DF, cujos termos transcrevem-se a seguir:
'Não encontra amparo constitucional a pretensão de acumular, no cargo de magistrado ou em qualquer outro, a vantagem correspondente a 'quintos', a que o titular fazia jus quando no exercício de cargo diverso.' (destacado) 
Segundo o Ministro Relator Teori Zavascki, ao firmar o referido entendimento, a Suprema Corte aplicou a jurisprudência firmada em diversos precedentes no sentido de que não há direito adquirido a regime jurídico: 'Os direitos adquiridos somente podem ser legitimamente exercidos nos termos em que foram formados, segundo a estrutura que lhes conferiu correspondente regime jurídico, no âmbito do qual foram adquiridos'.
Além disso, tendo em vista que os cargos dos interessados são atualmente remunerados por subsídio, o que pressupõe parcela única, entende-se que a inclusão de parcelas relativas à incorporação de quintos (VPNI) também está em desacordo com o art. 39, § 4º, da Constituição Federal, que assim dispõe:
'§ 4º O membro de Poder, o detentor de mandato eletivo, os Ministros de Estado e os Secretários Estaduais e Municipais serão remunerados exclusivamente por subsídio fixado em parcela única, vedado o acréscimo de qualquer gratificação, adicional, abono, prêmio, verba de representação ou outra espécie remuneratória, obedecido, em qualquer caso, o disposto no art. 37, X e XI.'
Nesse sentido, vale ressaltar que, por meio do Acórdão 3332/2015-TCU-Plenário, relatado pela Ministra Ana Arraes, este Tribunal deixou claro, ao tratar de caso semelhante, que a remuneração por subsídio deve ocorrer por meio de parcela única (art. 39, §4º, da Constituição Federal) , ressalvadas as verbas de caráter indenizatório:
Acórdão 3332/2015-TCU-Plenário
'REPRESENTAÇÃO. PAGAMENTO DE PARCELAS DE NATUREZA REMUNERATÓRIA A MEMBROS DO MINISTÉRIO PÚBLICO DA UNIÃO, CUMULATIVAMENTE COM O SUBSÍDIO QUE CONSTITUI SUA REMUNERAÇÃO. COLISÃO DE DISPOSITIVOS DA RESOLUÇÃO 9/2006 DO CONSELHO NACIONAL DO MINISTÉRIO PÚBLICO COM A REGRA DO ART. 39, §4º, DA CARTA MAGNA. APLICAÇÃO DA SÚMULA 347 DO SUPREMO TRIBUNAL FEDERAL. AUSÊNCIA DE FUNDAMENTAÇÃO PARA OS PAGAMENTOS EFETUADOS. PROCEDÊNCIA DA REPRESENTAÇÃO. FIXAÇÃO DE PRAZO PARA MEDIDAS CORRETIVAS. DETERMINAÇÕES.'
'9.1. conhecer da representação e considerá-la procedente;
9.2. considerar que o inciso V do art. 4º da Resolução CNMP 9, de 5 de junho de 2006, colide com as disposições do §4º do art. 39 da Constituição Federal, o que acarreta ausência de fundamentação para pagamentos decorrentes de sua aplicação;
9.3. fixar o prazo de 15 (quinze) dias para que os órgãos integrantes do Ministério Público da União passem a remunerar seus membros exclusivamente por meio de subsídio em parcela única, conforme disposto no art. 39, §4º, da Constituição Federal, ressalvadas as verbas de caráter indenizatório, dentre as quais não se incluem aquelas decorrentes da incorporação de 'quintos/décimos' e do pagamento de 'opção', previstas no inciso V do art. 4º da Resolução CNMP 9/2006;
 (...) ' (destaques inseridos) 
Tal entendimento está em consonância com a jurisprudência do Supremo Tribunal Federal acerca da matéria, a exemplo da decisão proferida nos autos do RMS 32.289/DF em 6/6/2017, a qual entende que com a implantação do regime de subsídio é assegurada apenas a irredutibilidade da remuneração, conforme se verifica na ementa do referido decisum, transcrita a seguir: 
'EMENTA AGRAVO INTERNO EM RECURSO ORDINÁRIO EM MANDADO DE SEGURANÇA. PROCURADORES FEDERAIS. SUBSÍDIO INSTITUÍDO PELA MEDIDA PROVISÓRIA Nº 305/2006, CONVERTIDA NA LEI Nº 11.358/2006. ABSORÇÃO DE VANTAGENS PESSOAIS. ILEGITIMIDADE PASSIVA DO ADVOGADO-GERAL DA UNIÃO E DO MINISTRO DE ESTADO DO PLANEJAMENTO, ORÇAMENTO E GESTÃO. AUTORIDADES CUJO FEIXE DE ATRIBUIÇÕES NÃO ENVOLVE A ELABORAÇÃO DA FOLHA DE PAGAMENTO DE SERVIDORES PÚBLICOS. ALTERAÇÃO DO REGIME REMUNERATÓRIO. GARANTIA DA IRREDUTIBILIDADE DOS ESTIPÊNDIOS. 1. A impugnada absorção de vantagens pessoais, por força da instituição de regime remuneratório em parcela única, não é imputável ao Advogado-Geral da União e ao Ministro do Planejamento, autoridades cujo feixe de atribuições não abarca a elaboração da folha de pagamento de servidores públicos. Precedentes: RMS 32290 AgR, Rel. Min. Roberto Barroso, DJe de 05.09.2016; e RMS 26615, Rel. Min. Carlos Britto, DJe de 31.10.2008. 2. Jurisprudência do Supremo Tribunal Federal que, ademais, admite a alteração do regime remuneratório de agentes públicos, desde que com efeitos prospectivos e resguardo à garantia da irredutibilidade de estipêndios. Precedente: RE 563965 RG, Rel. Min. Cármen Lúcia, DJe de 20.3.2009. 3. A existência de decisões judiciais asseguradoras do recebimento de vantagens pessoais aos filiados da agravante não altera a compreensão pela viabilidade da subsequente absorção de tais vantagens pelo subsídio. Tese firmada por esta Suprema Corte ao julgamento, sob a sistemática da repercussão geral, do RE 596.663: 'A sentença que reconhece ao trabalhador ou a servidor o direito a determinado percentual de acréscimo remuneratório deixa de ter eficácia a partir da superveniente incorporação definitiva do referido percentual nos seus ganhos'. 4. Inaplicável o art. 85, § 11, do CPC/2015, por se tratar de recurso interposto em mandado de segurança (art. 25 da Lei 12.016/2009 e Súmula 512/STF) . 5. Agravo interno conhecido e não provido, com aplicação, no caso de votação unânime, da penalidade prevista no art. 1.021, § 4º, do CPC/2015.' (destaques inseridos) 
Ante o exposto, este membro do Ministério Público de Contas entende que os referidos atos devem ser considerados ilegais, em consonância com o encaminhamento proposto pela Unidade Técnica."	
	É o relatório.

não há.

Procurador Sergio Ricardo Costa Caribé.

aposentadoria. pagamento cumulativo de subsídio com parcela de "quintos" decorrentes do exercício de cargo em comissão. vedação constitucional. ilegalidade do ato. determinações. ciência.

APOSENTADORIA (APOS)

Secretaria de Fiscalização de Pessoal (Sefip).

Cuidam os autos de aposentadorias instituídas no âmbito do Ministério Público Federal.
2.	No mérito, a secretaria especializada sugere a ilegalidade e negativa de registro das presentes concessões, por identificar que elas contemplam o pagamento cumulativo de subsídio com parcela de "quintos" incorporados pelo exercício de cargo comissionado. A proposta contou com a anuência do Ministério Púbico de Contas.
3.	De pronto, acolho o encaminhamento formulado pela unidade instrutora, adotando aqui, como razões de decidir, os fundamentos sustentados no parecer que compõe o relatório precedente, conforme as seguintes considerações.
4.	Conforme consta dos formulários de aposentadoria, o pagamento cumulado de subsídio e VPNI de "quintos" aos interessados estaria amparado no art. 4º, inciso V, da Resolução 9/2006 do Conselho Nacional do Ministério Público, in verbis:
"Art. 4º Estão compreendidas no subsídio de que trata o artigo anterior e são por esse extintas todas as parcelas do regime remuneratório anterior, exceto as decorrentes de:
 (...) 
V - incorporação de vantagens pessoais decorrentes de exercício de função de direção, chefia ou assessoramento e da aplicação do parágrafo único do art. 232 da Lei Complementar 75 de 1993, ou equivalente nos Estados, aos que preencheram os seus requisitos até a publicação da Emenda Constitucional n. 20, em 16 de dezembro de 1998."
5.	Ocorre que, com o advento da Emenda Constitucional 19/1998, foi instituído o regime de remuneração mediante parcela única de subsídio, nos termos do art. 39, § 4º, da Constituição Federal: 
"§ 4º O membro de Poder, o detentor de mandato eletivo, os Ministros de Estado e os Secretários Estaduais e Municipais serão remunerados exclusivamente por subsídio fixado em parcela única, vedado o acréscimo de qualquer gratificação, adicional, abono, prêmio, verba de representação ou outra espécie remuneratória, obedecido, em qualquer caso, o disposto no art. 37, X e XII."
6.	Aliás, essa forma de remuneração é expressamente atribuída aos membros do Ministério Público pelo texto constitucional, conforme os seguintes dispositivos:
"Art. 128. (...) 
§ 5º Leis complementares da União e dos Estados, cuja iniciativa é facultada aos respectivos Procuradores-Gerais, estabelecerão a organização, as atribuições e o estatuto de cada Ministério Público, observadas, relativamente a seus membros:
I - as seguintes garantias:
............................................................................................................................................
c) irredutibilidade de subsídio, fixado na forma do art. 39, § 4º, e ressalvado o disposto nos arts. 37, X e XI, 150, II, 153, III, 153, § 2º, I;"
7.	Nesse cenário, uma vez instituído o subsídio como forma de remuneração para determinada categoria, não há espaço para o pagamento de outras parcelas remuneratórias. Tal compreensão decorre do entendimento há muito esposado pelo Supremo Tribunal Federal no sentido da inexistência de direito adquirido a regime jurídico (v. RE 241.884-ES, RE 559.019-SC, RE 587.371/DF, dentre outros) . A alteração na forma de remuneração impõe, portanto, a imediata adequação dos vencimentos e proventos de servidores alcançados pela nova estrutura de pagamentos, devendo ser observada, unicamente, a irredutibilidade salarial, mediante a consignação, se for o caso, de parcela compensatória, a ser paulatinamente suprimida por novos aumentos concedidos à categoria.
8.	Convém anotar, por oportuno, que, ao apreciar o Recurso Extraordinário 587.371, o STF fixou, em sede de repercussão geral, a tese de que "Não encontra amparo constitucional a pretensão de acumular, no cargo de magistrado ou em qualquer outro, a vantagem correspondente a 'quintos', a que o titular fazia jus quando no exercício de cargo diverso".
9.	Aliás, muito embora a sobredita tese cuide da hipótese de quintos incorporados em cargo diverso, nem mesmo o exercício de função comissionada já quando integrante da carreira remunerada por subsídio permite a manutenção da parcela de "quintos", ante a inexistência de direito adquirido a regime de remuneração. Um bom exemplo dessa intelecção é a decisão exarada nos autos do RE 798.827/DF, por ocasião de embargos de declaração no agravo regimental, nos seguintes termos:
"Ementa: EMBARGOS DE DECLARAÇÃO NO AGRAVO REGIMENTAL NO RECURSO EXTRAORDINÁRIO. ADMINISTRATIVO. MEMBROS DO MINISTÉRIO PÚBLICO. VENCIMENTOS: VANTAGENS PESSOAIS CUMULADAS COM SUBSÍDIO MENSAL. DIREITO ADQUIRIDO A REGIME JURÍDICO. INEXISTÊNCIA. ABSORÇÃO PELO SUBSÍDIO. PRESERVAÇÃO DO MONTANTE GLOBAL DOS VENCIMENTOS. CONSTITUCIONALIDADE. OMISSÃO, CONTRADIÇÃO OU OBSCURIDADE. INEXISTÊNCIA. ERRO MATERIAL. INOCORRÊNCIA. EFEITOS INFRINGENTES. IMPOSSIBILIDADE. EMBARGOS DE DECLARAÇÃO DESPROVIDOS."
Voto do Ministro Luiz Fux
"A discussão envolvendo o direito a percepção de quintos por ter exercido o cargo de Promotor Chefe fica prejudicada, uma vez que a manutenção dessa vantagem na forma definida no acórdão recorrido está em desacordo com decisões do Tribunal.
Com efeito, a jurisprudência dominante na Corte é no sentido de que inexiste direito adquirido a regime jurídico, de sorte que, uma vez preservado o montante global dos vencimentos, é constitucional a absorção de vantagens pessoais adquiridas em dado sistema normativo, pela adoção de remuneração paga mediante subsídio em parcela única.
Além disso, conforme se observa dos precedentes citados, o Tribunal entende que o regime de subsídio é incompatível com outras parcelas remuneratórias de natureza mensal."
10.	A mesma ideia tem orientado as decisões do Superior Tribunal de Justiça, conforme bem ilustra a ementa do agravo interno no Recurso Especial 1.233.179/RS:
"ADMINISTRATIVO. PROCURADORES FEDERAIS. QUINTOS E DÉCIMOS. ADICIONAL POR TEMPO DE SERVIÇO. CUMULAÇÃO. SUBSÍDIO. LEI 11.358/2006. MP 305/2006. IMPOSSIBILIDADE. DIREITO ADQUIRIDO. INEXISTÊNCIA.
1. É pacífico o entendimento desta Corte no sentido de que 'os servidores públicos não têm direito adquirido a regime de remuneração, mas sim à irredutibilidade de vencimento, não havendo falar em direito adquirido ao recebimento de adicionais ou vantagens pessoais após a edição da Lei 11.358/2006, que instituiu nova forma de remuneração por meio de subsídio fixado em parcela única' (AgRg no AREsp 770.103/RS, Rel. Ministro Benedito Gonçalves, Primeira Turma, julgado em 05/05/2016, DJe 16/05/2016) ."
11.	Nesse contexto, há muito deveria ter sido extinto o pagamento da parcela de "quintos", bem como de qualquer outra vantagem de natureza remuneratória alheia ao subsídio, em observância ao expresso comando constitucional, o que não foi feito no caso dos interessados.
12.	Assim, no exercício de sua competência e à luz da Súmula 347 do STF - "O Tribunal de Contas, no exercício de suas atribuições, pode apreciar a constitucionalidade das leis e dos atos do poder público" -, cumpre ao TCU considerar que o inciso V do art. 4º da Resolução 9/2006 do CNMP colide com o § 4º do art. 39 da Constituição Federal, o que acarreta ausência de fundamentação legal para pagamento da parcela de "quintos" e conduz à ilegalidade dos atos ora examinados.
13.	Por fim, deve ser dispensada a devolução dos valores indevidamente recebidos de boa-fé, consoante o enunciado 106 da súmula da jurisprudência do TCU.
	Ante o exposto, voto por que o Tribunal adote a deliberação que ora submeto à apreciação deste Colegiado.
TCU, Sala das Sessões Ministro Luciano Brandão Alves de Souza, em 8 de abril de 2020.
Ministro BRUNO DANTAS
Relator